【裁判字號】    89,訴緝,305
【裁判日期】    891017
【裁判案由】    偽造文書
【裁判全文】
臺灣臺中地方法院刑事判決                        八十九年度訴緝字第三五號
    公  訴  人  臺灣臺中地方法院檢察署檢察官
    被      告  壬○○
    選任辯護人  高志明
右列被告因偽造文書等案件，經檢察官提起公訴（八十六年度偵字第二四九一六號）
，本院判決如左：
    主  文
壬○○連續行使偽造私文書，足以生損害於他人，處有期徒刑拾月，緩刑參年。
    事  實
一、壬○○於民國八十四年一月間，在其位於台中市○○路五二巷二弄十五號住處，
    自任會首，招集民間互助會，共邀連同會首會員辛○○○等人共三十八人，會期
    自八十四年一月五日起至八十七年二月五日止，約定每月五日下午十三時在上址
    並行使偽造私文書之概括犯意，連續自八十四年一月五日起至八十六年十月五日
    於會期進行中之不詳標會日之下午十三時，共計二次，在上址標會處所，乘會員
    未到場競標及會員間欠缺聯繫之機會，在未經活會會員辛○○○（起訴書誤載為
    廖包錦，應予更正）、張吳月桂之同意或授權，分別以在標單偽填會員辛○○○
    、張吳月桂之編號及不詳投標金額之方式，而偽造辛○○○、張吳月桂名義之標
    單，並提出行使參與投標而得標，足生損害於辛○○○、張吳月桂，並隱瞞冒名
    投標之事實，分使當時尚為活會會員之丙○、戊○○、癸○○○、辛○○○、張
    吳月桂及其他活會會員人陷於錯誤而依約按月如數給付會款，壬○○即以此方式
    先後詐得不詳之互助會會款，並於分別得標後，隨即將所偽造之上揭辛○○○等
    人名義之標單丟棄。又因辛○○○參加以丁○○為會首，會員共二十八人，會期
    自八十五年五月十日起至八十七年六月十日止，每會二萬元之民間互助會，辛○○○與丁○○不熟稔，遂託壬○○轉交會款予丁○○，壬○○即承前概括犯意，
    藉此機會，於八十五年十二月十日之標會日，在未經辛○○○之同意或授權，擅
    自委由不知情之丁○○，在標單上填寫廖太太（即辛○○○）名義及五千至六千
    元之投標金額，而偽造辛○○○名義之標單，並提出行使參與投標而得標，足生
    損害於辛○○○，並隱瞞冒名投標之事實，使丁○○陷於錯誤而依約如數給付會
    款，迄至八十六年十一月五日，壬○○因負債過重無力給付會款，而宣布停標倒
    會，再經活會會員戊○○、辛○○○等人追查後，發現僅剩三個會次，卻仍有五
    個活會會員，始循線得悉上情。
二、案經戊○○、丙○、癸○○○、辛○○○、乙○○等人訴由臺灣臺中地方法院檢
    察署檢察官偵查起訴。
    理  由
一、右揭事實，業據被告壬○○於本院審理時坦承不諱，核與告訴人戊○○、丙○、
    癸○○○、辛○○○、乙○○等人於偵查及本院訊問時指訴之情節相符，且有互
    助會單影本二份附卷可資佐證，足認被告之自白與事實相符，本件事證明確，被
    告犯行洵堪認定。
二、按被告分別於其所招集及丁○○所招集之互助會開標時，偽造「辛○○○」、「
    張吳月桂」名義之標單，其上填載競標利息之金額，依民間互助會之習慣，足以
    表示願出之利息以標取會款之意思，依刑法第二百二十條第一項之規定，為以文
    書論。是核被告所為，係犯刑法第二百十六條、第二百十條、第二百二十條第一
    項之行使偽造私文書罪及同法第三百三十九條第一項之詐欺取財罪。被告利用不
    知情之丁○○偽造辛○○○之標單，係間接正犯。其偽造「廖太太」（即辛○○○）之署押為偽造私文書之部分行為，不另論罪。又其偽造私文書後持以行使，
    偽造之低度行為應為行使之高度行為所吸收，亦不另論罪。又被告先後三次偽造
    標單並加以行使而向其他活會會員、會首丁○○詐財之犯行，均時間緊接，所犯
    又各係構成要件相同之罪名，顯係均基於概括之犯意為之，應各依刑法第五十六
    條連續犯之規定論以一罪，並分別加重其刑；其於自己所招集之互助會二次冒標
    會款之詐欺犯行，均使當時尚為活會之多數會員陷於錯誤而為財物之交付，係一
    行為觸犯數罪名，為想像競合犯，應從一重處斷；又被告所犯上揭行使偽造私文
    書罪及詐欺罪二罪間有方法結果之牽連關係，應依刑法第五十五條後段牽連犯之
    規定從一重之刑法第二百十六條、第二百十條、第二百二十條第一項之行使偽造
    私文書罪處斷。爰審酌被告前無不良前科係屬初犯，其犯罪之動機、手段、目的
    、現已與告訴人辛○○○造成民事和解（有和解書一紙在卷可憑，並經告訴辛○○○於八十九年五月十六日本院審理時到庭陳述無訛），並償還部分告訴人之部
    分債務，及被告犯罪後之態度等一情狀，量處如主文所示之刑。末查，被告前未
    曾受有期徒刑以上刑之宣告，有全國刑案資料查註表及臺灣高等法院被告全國前
    案紀錄表在卷可憑，其因一時失慮擬圖彌補已不佳之經濟狀況致罹刑章，茲審酌
    其前無不良前科，本件僅係初犯，其犯後已與部分告訴人達成民事和解，若遽令
    被告入監服刑，因此使被告喪失繼續工作而還款之機會，各被害人之債權全部受
    償之時間亦因而延遲，亦相對受有不利益，殊有未妥，而被告經此審理、判決科
    刑之教訓，爾後應知所謹慎，而無再犯之虞，因此本院認上開所宣告之刑，以暫
    不執行為適當，爰併宣告緩刑三年，以啟自新。又被告於其所招集之互助會所偽
    造辛○○○、張吳月桂之標單均遭丟棄而已滅失等情，業據被告供明在卷，爰不
    另就該偽造標單為沒收之諭知，至於被告於丁○○所招集之互助會所偽造「廖太
    太」之標單，因丁○○經傳訊無法到庭，且衡諸常情，標單於會期結束，會首均
    將之丟棄，況已事隔二年餘，是並無證據證明該標單尚存在，爰不另就偽造標單
    上所偽造「廖太太」之署押為沒收之諭知，均併此敘明。
三、公訴意旨另以：被告壬○○復意圖為自己不法之所有，於民國八十六年六月間，
    在其位於台中市○○路五二巷二弄十五號住處，自任會首，招集民間互助會，共
    邀連同會首會員張吳月桂等人共三十三人，會期自八十六年六月二十日起至八十
    九年二月二十日（起訴書誤載至八十八年十二月二十日），約定每月二十日下午
    十三時在上址住處開標，每會二萬元，採內標制（即標息內加），嗣壬○○因財
    務狀況不佳，週轉不靈而陷於無支付能力，竟於八十六年十一月五日即宣告倒會
    ，進而避不見面，舉家遷移他處，張吳月桂等人始知受騙，因認被告涉有刑法第
    三百三十九條第一項詐欺取財之罪嫌云云。按犯罪事實應依證據認定之，無證據
    不得推定其犯罪事實；又不能證明被告犯罪或其行為不罰者，應諭知無罪之判決
    ，刑事訴訟法第一百五十四條第三百零一條第一項分別定有明文。復按刑法第
    三百三十九條第一項之詐欺罪，必須行為人自始意圖不法所有，以客觀上足以使
    人陷於錯誤之手段，欺矇被害人使為財物之交付，始能使成。若所用之手段在客
    觀上不足以使人陷於錯誤，根據最高法院四十六年度台上字第二六０號判例，固
    不能論以詐欺取財之罪名。又民事債務人於債之關係成立後，其有未依約定本旨
    履行者，在社會一般交易經驗上常見之原因非一，舉凡因不可歸責自己之事由而
    不能給付，或因合法主張抗辯而拒絕給付，甚至在負債之後另起惡意遲延給付，
    皆有可能，非可盡予推定為自始無意給付之財產犯罪一端。而刑事被告依法不負
    自證無罪之責任，若無足以證明其自始意圖不法之積極證據，縱使就所負債務惡
    意違約不履行，仍為民事上之問題，要難違反刑事訴訟法第一百五十四條之規定
    ，以單純債務不履行之狀態推測其負債之初已有犯罪之故意。公訴意旨認被告涉
    有上開罪嫌，無非以被害人張吳月桂、戊○○、癸○○○等人之指訴及有互助會
    單影本一紙為證為其主要論據。惟訊據被告坦承招集互助會，及於八十六年十一
    月間即宣布倒會之事實，惟堅決否認詐欺，辯稱：因當時急需資金，才招集互助
    會，嗣因財務狀況不佳，週轉不靈而陷於無支付能力，才宣布倒會，並無詐騙張
    吳月桂、戊○○等人等語。經查：一般民間互助會詐欺之型態中，在會首詐欺之
    情形，需召組互助會時，即有意利用會首身分取得頭期會款而不再進行開標，或
    以會員之名義冒標，始得構成。苟會首收取頭期會款後，均有繼續繳納死會會款
    及正常開標，歷經一段時間，方因財務一時週轉困難而無法繳交會款或停標，即
    難認係詐欺。本件互助會雖於八十六年六月二十日開始，共三十三會，迄八十六
    年十一月間宣告停標，已進行五會，期間均未有不正常之開標，且被告亦無冒標
    情形，故被告其後雖因財務一時週轉困難而停標，揆諸前揭說明，尚難認被告自
    始即有利用互助會詐取會員財物之情事。自難以其一時未能履行債務，即令負詐
    欺之罪責。此外，本院復查無其他積極之證據，足認被告確有如公訴人所指此部
    分之犯行，為不能證明被告犯罪，惟公訴人認被告此部分事實，與前揭已經起訴
    論詐欺罪部分之事實，有連續犯之裁判上一罪之關係，爰不另為無罪之諭知。
四、公訴意旨另以：被告壬○○意圖為自已不法之所有，於於八十五年間持其本人之
    本票及其先生李英源之支票多方向人借稱借款，詐取款項，計有庚○○、甲○○
    、己○○、癸○○○等人不知有詐而受騙，共詐得約六、七百萬元，並逃逸無縱
    ，庚○○等人始知受騙，因認被告涉有刑法第三百三十九條第一項之詐欺罪嫌。
    公訴意旨認被告涉有上開罪嫌，無非以告訴人庚○○、甲○○、己○○、癸○○○等人之指述，並有本票及支票影本為其主要論據。惟訊據被告堅決否認有上開
    犯行，辯稱︰伊持李英源支票向他人借錢，並無詐騙之意思等語。經查：被告並
    未持票向丙○、乙○○、戊○○等三人借款，業據丙○之夫陳煥士、乙○○、戊○○於偵查中指陳在卷，自無由認被告對渠等有何詐欺行為，至於被告持票向庚○○、甲○○、己○○、癸○○○等人借款者，經告訴人己○○到庭稱述：「剛
    開始被告有付我利息，我基於鄰居退還給她，但她堅持要付一百萬元每月之利息
    是一萬五千元，但只付幾個月而已」；張吳月桂（己○○之太太）到庭稱述：「
    （壬○○如何向妳借錢？）她說要蓋房子，需要錢，她真的有蓋房子」；庚○○
    到庭稱述：「（利息）是由被告主動給我的，我已忘了多少」「（壬○○當時向
    你借款如何說？）她說急著用，我想是鄰居就幫忙」「每十萬元一個月利息四千
    元，是預扣的，只拿幾次」；甲○○到庭稱述：「二百三十萬元分好幾次借的，
    有算利息，由她自己給，她說她兒子在大陸做生意，須週轉，都保證會還我」「
    是每十萬元，每月利息四千元，也是預扣的」等語，足徵被告於借貸時，並無施
    用何詐術，庚○○、甲○○、己○○、癸○○○等人亦係基於鄰居之情誼而惠借
    金錢，對被告之經濟能力當知之甚稔，並非陷於錯誤而交付。實難單憑被告嗣後
    未履行債務之清償，即認其有詐欺之犯行，揆諸前項說明，自不得論以詐欺罪責
    。本案被告與告訴人庚○○、甲○○、己○○、癸○○○間關於借款所生之糾葛
    ，乃純屬民事債務不履行，應循民事訴訟之途徑解決，此外，本院復查無其他積
    極之證據，足認被告確有如公訴人所指此部分之犯行，為不能證明被告犯罪，惟
    公訴人認被告此部分事實，與前揭已經起訴論詐欺罪部分之事實，有連續犯之裁
    判上一罪之關係，爰不另為無罪之諭知。
據上論斷，應依刑事訴訟法第二百九十九條第一項前段，刑法第五十六條、第二百十
六條、第二百二十條第一項、第二百十條、第三百三十九條第一項、第五十五條、第
七十四條第一款，罰金罰鍰提高標準條例第一條前段，判決如主文。
本案經檢察官李斌到庭執行職務。
中      華      民      國      八十九      年      十    月    十七    日
                                  臺灣臺中地方法院刑事第一庭
                                        法  官  楊  國  精
右正本證明與原本無異。
如不服本判決，應於送達後十日內向本院提出上訴狀 （須附繕本） ，上訴於台灣高
法院台中分院。
                                        書記官
中      華      民      國      八十九      年      十    月    十七    日
附錄：本案論罪科刑法條全文
刑法第二百十六條
行使第二百十條至第二百十五條之文書者，依偽造、變造文書或登載不實事項或使登
載不實事項之規定處斷。
刑法第二百十條
偽造、變造私文書，足以生損害於公眾或他人者，處五年以下有期徒刑。
刑法第二百二十條
在紙上或物品上之文字、符號，依習慣或特約，足以為表示其用意之證明者，關於本
章之罪，以文書論。
刑法第三百三十九條
意圖為自己或第三人不法之所有，以詐術使人將本人或第三人之物交付者，處五年以
下有期徒刑、拘役或科或併科一千元以下罰金。
以前項方法得財產上不法之利益或使第三人得之者，亦同。
前二項之未遂犯罰之。


司法院資訊處製作；財團法人民間司法改革基金會備份。
